臺灣台南地方法院民事判決　九十一年度簡上字第二七號
　　上　訴　人　甲○○
　　被　上訴人　乙○○
右當事人間請求返還土地事件，上訴人對於本院民事庭中華民國九十年十二月十一日
依簡易程序所為第一審簡易判決（九十年度簡字第九號）提起上訴，本院判決如左
    主    文
上訴駁回。
第二審訴訟費用由上訴人負擔。
    事    實
甲、上訴人方面：
一、聲明：求為判決：（一）原判決不利於上訴人之部分廢棄；（二）前項廢棄部分
    ，被上訴人在第一審之訴駁回；（三）訴費用由被上訴人負擔。
二、陳述：除與原判決記載者相同，予以引用外，另補稱略以：
（一）公同共有物之處分及其他權利之行使，除法律或契約另有規定外，應得公同共
      有人全體之同意，民法第八百二十八條第二項定有明文。公同共有物被一部分
      公同共有人侵奪或妨害時，須得侵奪或妨害人以外之公同共有人全體之同意，
      始得提起請求或除去妨害之訴，亦迭經司法院為解釋、最高法院著有判例並做
      成決議可資參照。本件祭祀公業蘇合發名下之土地，為全體公業派下員公同共
      有，被上訴人起訴，係就公業土地對上訴人行使占有人之物上請求權，依項說
      明，自應取得上訴人以外之全體公業派下員同意，方屬合法；上訴人於原審已
      就此提出抗辯，原審法院並當庭命被上訴人提出證明方法；豈料原判決竟在被
      上訴人無法證明之情況下，仍為實體裁判，對於前揭訴訟要件更隻字未提，顯
      然違背法令。
（二）另查數人共占有一物時，各占有人就占有物使用之範圍，不得互相請求占有之
      保護，亦為民法第九百六十五條所明定（無論一般共有或公同共有均適用，立
      法理由參照）。本件兩造各基於公業派下員之公同共有權利，共同占有系爭台
      南縣善化鎮○○○段一０四六號土地（法律上為一物）耕作，自有該民法規定
      之適用，被上訴人所謂各人耕作位置不同，以田埂界，非共同占有云云，非但
      不符事實，且強詞奪理，原判決不顧該民法之規定，准許被上訴人之請求，夬
      上訴人一部敗訴，亦屬違法。
（三）被上訴人佔用本件祭祀公業大面積之土地耕作，長期侵害全體公業派下員之權
      利，此由兩造耕作土地面積之懸殊即可見一斑；上訴人因不明土地界址所在，
      故對於被上訴人如此侵權之事實，並不知情，各派下員間就公業財產，亦無所
      謂分管契約存在，已經證人即公業管理人蘇進睦於原審證述在卷；今被上訴竟
      將侵害他人權利之狀態視為理所當然，起訴反指上訴人妨害其占有，請求返還
      土地或不得將系爭土地占有云云，實屬本末倒置。
（四）原審准被上訴人一部請求之判決，非但在程序及實體上均違背法令，且亦違背
      公序良俗及公平正義原則，請求判決如聲明所示，以維法治。
三、證據：援用在第一審之立證方法。
乙、被上訴人方面：
一、聲明：求為判決如主文。
二、陳述：除與第一判決記載者相同者予以引用外，另補稱略以：
（一）兩造均係祭祀公業之派下，祭祀公業蘇合發，自日据時代就擁有經五十八年間
      之土地重劃後新編之地號為善化鎮○○○段二小段一二九二地號、善化鎮○○
      ○段九五三、九五四、一０三八、一０三九、一０四五、一０四六等七筆土地
      ，現今該祭祀公業之管理人為訴外人蘇進睦，上開土地自日据時代就由祭祀公
      業之派下分耕，其中一０四六地號土地，如附圖所示Ａ部分０．一三一一公頃
      由被上訴人（被上訴人）之先代耕作，先代逝世後，由被上訴人耕作，Ｂ部分０．
      ０七二九公頃由上訴人（上訴人）之先代耕作，其先代逝世後，先由上訴人之胞
      兄蘇龍雲耕作。嗣後由上訴人（上訴人）耕作，各人所種農作物不同。Ａ部分Ｂ
      部分之間有田埂，以田埂為各人耕作範圍之界線。八十九年間，被上訴人將Ａ
      部分之地上農作物西瓜收成後，於九十年三月上旬種「田菁」（註：田菁係一
      種可做有機肥料之農作物）。上訴人於九十年三月十三日擅自於Ａ部分種植香
      蕉苗，被上訴人於九十年三月十四日以存証信函催告上訴人請其立即停止占耕
      ，請將Ａ部分土地交還被上訴人，上訴人不理，上訴人在系爭Ａ部分種香蕉苗
      之目的是要跟被上訴人爭奪該部分土地之占有及阻礙被上訴人之耕作而已，並
      無真正栽培香蕉之意，就其種植Ａ部分土地內之香蕉苗未加以照顧，其香蕉苗
      被被上訴人所種田菁遮蓋，枯萎，終於腐爛，成為其未有占耕之狀態，原判決
      乃認定上訴人未再占耕，判令其不得阻礙被上訴人之占有。祭祀公業蘇合發所
      有上開七筆土地自日据時代就由各派下分管耕作，各人按各人分耕部分負擔稅
      金（註：以前農地須要繳納田賦，田賦是地價稅之一種，相當於建地之地價稅
      ，現在政府就農地不再課征田賦），系爭土地Ａ部分一向係被上訴人所耕作，
      Ｂ部分一向由上訴人所耕作，上訴人於九十年三月間在Ａ部分上面種香蕉苗而
      發生糾紛，有祭祀公業管理人蘇正睦之証言及新化地政事務所之複丈成果圖可
      稽，上訴人就新化地政事務所之複丈成果圖亦不爭，按占有是一種狀態，也是
      一種權利，為要維持社會之秩序，占有被侵奪時，占有人有要求恢復占有之權
      利，占有有被妨害之虞時，占有人有請求妨止之權利（民法第九六二條）。上
      訴人曾經以種植香蕉苗之方法妨害被上訴人之耕作，本案繫屬中又一再主張其
      有占有之權利，第一審判決之後，其又於九十一年二月八日上午再擅自在Ａ部
      分土地種綠豆，妨害被上訴人之耕作，經上訴人向當地東昌派出所報案，東昌
      派出所亦有派警員到實地勘查，有案可稽，原判決判決上訴人不得妨害被上訴
      人之占有，依法並無不合。
（二）系爭Ａ部分土地，一向由被上訴人之先代及被上訴人占耕，未曾與上訴人共同
      占耕，該部分之農作物一向均由被上訴人之先代或被上訴人所收穫，上訴人未
      曾收穫Ａ部分土地上之農作物，各人耕作之位置不同，耕作之位置以田埂為界
      ，則兩造未有共同占有之事實，上訴人不得援引民法第九六五條有關共同占有
      之規定對抗被上訴人，因Ａ部分土地一向由被上訴人之先代或被上訴人占有，
      未曾與上訴人共同占有，於本案未有適用民法第九六五條之餘地。
（三）被上訴人是以占有人之身份，依据占有關係（民法第九六二條），提起本案訴
      訟，行使民法第九六二條所規定占有人之權利，並非依据公同共有關係提起本
      案訴訟，上訴人所謂，系爭土地是祭祀公業之土地，屬於全体派下公同共有，
      上訴人提起本案須要經由其他公同共有人之同意：：云云之主張，非有理由。
      上訴人侵奪被上訴人之占有或妨害被上訴人之占有時，被害人為被上訴人一人
      而已，其他派下非被害人（因其他派下，未占用系爭土地）。被上訴人一人提
      起本案訴訟，依法並無不合。鄉下人不懂法律，不懂法律用詞，往往誤認所謂
      「約定」必須有訂立書面，本件祭祀公業蘇合發管理人蘇正睦於第一審作証已
      經供証祭祀公業之土地由各房分耕，耕作地點以田埂為界，就分耕部分各負擔
      稅金，各房之祖先耕作在哪裡，延續到現在，Ａ部分由被上訴人耕作田菁：：
      云云，此証言再參酌Ａ部分Ｂ部分土地之間有田埂作耕作之界址，蘇進睦之此
      証言已足可認定有分管之事實，分管，不一定須訂立書面，該証人所謂「無約
      定」係指未有訂立書面之意。
（四）上訴人雖也是祭祀公業派下之一，惟因系爭Ａ部分土地一向由被上訴人耕作，
      其不得以其也是祭祀公業派下之一為理由，侵奪或妨害被上訴人之占有（例如
      甲、乙二人同時持未有座位號碼之車票上車，甲先上車先坐之位置，乙不得加
      以侵奪，或妨害甲之占用，否則乘車之秩序大亂）。請駁回上訴人之上訴。
（五）被上訴人係依据民法第九六二條所規定占有人之物上請求權提起本案訴訟，並
      非依据民法第七六七條所規定所有權之物上請求權提起本案訴訟，亦即並非依
      据公同共有關係提起本案訴訟，被上訴人係依据占有關係提起本案訴訟，提起
      本案訴訟不必其他公同共有人之同意，上訴人之上訴理由狀之附件所載最高法
      院決議或判例或解釋，均係就民法第七六七條之訴訟或就公同共有之所有權發
      生爭執，起訴時，應經其他全体共有人同意之見解，與本案之案情完全不同。
      上訴人所提，最高法院決議或判例或解釋，無適用於本案之餘地。
（六）系爭土地部分（原判決附圖Ａ部分）之占有人，一直是被上訴人之先代及被上
      訴人，上訴人從未占耕系爭部分，則被上訴人就系爭部分土地（原判決附圖所
      示Ａ部分）並非共同占有人，並無適用民法第九六五條之餘地。因為民法第九
      六五條是就數人共同占有一物時之規定，本件系爭土地並未有數人共同占有一
      物之情形，本案系爭部分之土地一向由被上訴人之先代及被上訴人占有，上訴
      人並非共同占有人，上訴人欲加以侵奪之糾紛（請看祭祀公業管理人蘇進睦在
      原審之証言），則本案並無民法第九六五條適用之餘地。
（七）本案之糾紛純屬被上訴人與上訴人二人間之糾紛，與祭祀公業之其他派下完全
      無利害關係。祭祀公業管理人蘇進睦在原審已經証明祭祀公業各派下均有分耕
      之位置，均按各人分耕位置面積分擔繳納稅金。系爭部分之土地（原判決附圖
      所示Ａ部分）一向由被上訴人耕作，同一地號內原判決附圖所示Ｂ部分由上訴
      人甲○○耕作。因上訴人要侵奪被上訴人之占有而發生糾紛。上訴人除了占耕
      原判決附圖所示Ｂ部分，另有占耕祭祀公業其他地號之土地，其所占耕祭祀公
      業土地之面積若干，與本案無關。各派下就祭祀公業之土地實際上有分耕，分
      開占有耕作，而各按占耕面積繳納有關之稅金，過去均相安無事（請看祭祀公
      業管理人蘇進睦在原審之証言），最近祭祀公業要解散，要分配土地，上訴人
      竟不守過去分耕之秩序，欲侵奪被上訴人之占有，若依上訴人之作風，各祭祀
      公業派下各占特定位置土地之秩序必大亂，紛爭不止。
三、證據：除援用在第一審之立證方法外，另提出台南縣善化鎮公所八十九年五月十
    日之公告影本一份為憑。
    理    由
一、本件被上訴人原審起訴主張：坐落台南縣善化鎮○○○段一０四六號，地目旱，
    面積０點二０四０公頃土地，係蘇合發祭祀公業所有，兩造係該祭祀公業之派下
    ，該筆土地如附圖所示編號Ａ部分，面積０點一三一一公頃（以下簡稱系爭土地
    ）被上訴人分管占有耕作，編號Ｂ部分面積０點０七九二公頃由被告耕作，而有
    分管契約存在。惟於八十九年十月間，被上訴人在系爭土地上種植之西瓜收成後
    ，要繼續耕作，遭上訴人阻止，嗣上訴人竟於九十年三月十三日擅自在系爭土地
    上種植香蕉，目的要侵奪被上訴人之占有，但其所種植之香蕉未善加照顧，已呈
    枯萎，然仍不影響上訴人侵奪占有之事，爰先位聲明訴請上訴人應將附圖編號Ａ
    部分，面積０點一三一一公頃土地交還被上訴人，並願供擔保，請准宣告假執行
    。退一部言之，縱可認上訴人侵奪行為已停止，然因上訴人一再爭執台南縣善化
    鎮○○○段一０四六號面積０點二０四０公頃土地均應由其耕作，則被上訴人之
    占有將來仍有受侵害之虞，爰依民法第九百六十二條之規定訴請備位聲明判決上
    訴人不得再占有附圖所示編號Ａ部分，面積０點一三一一公頃土地等語（原審認
    被上訴人先位聲明為無理由，而判准備位聲明之請求，駁回先位聲明之請求及假
    執行之聲請，被上訴人就上開駁回敗訴部分，未據上訴聲明不服而告確定）。上
    訴人則以：爰坐落台南縣善化鎮○○○段一０四六號，地目旱，面積０點二０四
    ０公頃土地，係蘇合發祭祀公業所有，即為全體派下員共同共有，則本件訴訟標
    的對各派下員有合一確定之必要，被上訴人僅列派下員二人（被上訴人及上訴人
    ）為當事人，有違共同訴訟之規定，且被上訴人起訴後再追加備位聲請，上訴人
    不同意。又被上訴人占用祭祀公業大部分土地，已侵害全體派下員之權利，上訴
    人前因不明土地界址所在，故對被上訴人侵權之事實，並不知情，無何分管契約
    存在。又數人共同占有一物時，各占有人就占有物之使用範圍，不得互相請求占
    有之保護，且系爭土地現由被上訴人占有並種植田青，縱認上訴人有對被上訴人
    為之侵害，該侵害狀態已不存在，被上訴人訴請上訴人返還附圖編號Ａ部分，面
    積０點一三一一公頃土地及假執行之聲請均無保護必要應駁回云云。
二、按民事訴訟法第五十六條第一項所謂合一確定，係指依法律之規定必須數人一同
    起訴或一同被訴，否則當事人之適格即有欠缺而言。惟本件被上訴人起訴主張系
    爭土地為蘇合發祭祀公業所有，兩造係該祭祀公業之派下，該筆土地如附圖所示
    編號Ａ部分，面積０點一三一一公頃由被上訴人分管占有耕作，編號Ｂ部分面積
    ０點０七九二公頃由上訴人耕作，而有分管契約存在，被上訴人係以其為占有人
    ，基於占有之法律關係對同為派下員之上訴人提起占有訴訟，並非本於祭祀公業
    之公同共有關係而為請求，即與公同共有人間就訴訟標的法律關係必須合一確定
    者不同，顯非固有之必要共同訴訟，自無上開條款之適用，上訴人抗辯被上訴人
    本件起訴有違共同訴訟之規定，容屬誤解。
三、按占有人，其占有被侵奪者，得請求返還其占有物。占有被妨害者，得請求除去
    其妨害。占有有被妨害之虞者，得請求防止其妨害。民法第九百六十二條定有明
    文。被上訴人主張坐落台南縣善化鎮○○○段一０四六號，地目旱，面積０點二
    ０四０公頃土地，係蘇合發祭祀公業所有，兩造係該祭祀公業之派下員，業據其
    提出土地登記謄本及祭祀公業蘇合發派下全員名冊各一件為證，且為上訴人所不
    爭執，可認被上訴人此部分主張為真正。又被上訴人主張前揭土地有分管契約存
    在，如附圖所示編號Ａ部分，面積０點一三一一公頃，由被上訴人分管占有耕作
    ，編號Ｂ部分面積０點０七九二公頃由被告耕作等語。依蘇合發祭祀公業管理人
    蘇進睦在原審所證情節：「東勢段一０四六號土地屬於祭祀公業的土地，祭祀公
    業土地使用沒有任何約定，由各房的祖先耕作在那裡而延續至今，但耕作的人按
    照耕作面積向政府繳納稅金，而稅金先交給祭祀公業管理人，再由管理人統一繳
    納，前揭一０四六號土地原由兩造耕作，附圖所示土地中間的線是田埂，編號Ａ
    部分是由被上訴人耕作，種植田青，而後上訴人也在上面種香蕉，因而發生爭執
    」等情，堪認被上訴人主張係祭祀公業蘇合發之派下員，就系爭土地依其所屬之
    房之祖先原耕作位置而延續耕作，並以繳納政府稅金，作為耕作土地之對價，則
    祭祀公業蘇合發所有之土地，各房有分管之事實，被上訴人就系爭土地因祖先分
    管而占有，其占有係屬有正當權源及現有占有管領之事實為真。上訴人所辯兩造
    無分管契約及被上訴人無占有權源云云，應不足取。
四、又占有被侵奪者，依民法第九百六十二條上段規定，其占有人固得請求返還其占
    有物，但所謂占有人，必就其占有物有事實上之管領力，否則，即使對於占有物
    有合法之權源，亦不能本於占有請求返還。最高法院六十四年度台上字第二０二
    六號判例可參。被上訴人就系爭土地有占有管領力已如前述，上訴人雖同為祭祀
    公業蘇合發派下員，對系爭土地有共同共有之法律關係，惟上訴人已無占有之權
    能，則上訴人以數人共同占有一物時，各占有人就占有物之使用範圍，不得互相
    請求占有之保護置辯，亦即屬無據。再民事訴訟乃當事人於其私法上的權利受到
    侵害時，得請求法院判決以保護其私權之程序，而被上訴人起訴欲求利已判決，
    除須具備實體法上的權利保護要件外，尚須具備訴訟法上之權利保護要件即當事
    人適格及保護必要始可。如當事人主張之權利，已得依其他方法達成目的而無須
    起訴者，即屬欠缺保護必要。本件經原審於九十年七月十八日勘驗系爭土地時，
    附圖所示編號Ａ部分，面積０點一三一一公頃，現由被上訴人占有並種植田青，
    並囑台南縣新化地政事務所製有複丈成果圖一份在卷可稽，且為被上訴人所不爭
    執，上訴人已無占有系爭土地之事實，原審因認被上訴人先位聲明之請求已欠缺
    權利保護要件而予駁回，另因上訴人於訴訟中一致陳稱系爭土地應由其占有耕作
    ，且現兩造爭執中，因認被上訴人占有之權利有受侵害之虞，其備位聲明請求防
    止上訴人之妨害為有理由，因而為上訴人不得占有系爭土地之判決，此核屬基於
    民法第九百六十二條所定對占有之保護，自屬有據。
五、查關於占有，民法物權編既已單獨將之訂為一章，且附予占有人得行使一定之權
    利，則占有已非單純之事實而已，而係法律保護行使權利之事實之關係，而法律
    所賦予占有之保護規定，其權利來源僅須符合占有之規定，而不必假手於其他物
    權。本件被上訴人原審起訴，已明確標示其請求權基礎係民法第九百六十二條所
    定之占有人之物上請求權，雖兩造間就系爭土地另有祭祀公業間之公同共有關係
    ，惟該公同共有關係僅係被上訴人得占有系爭土地之緣由，並非被上訴人原審所
    主張之訴訟標的，原審判決亦係基於占有之物上請求權而認同被上訴人占有之保
    護，就上訴人不得再占有系爭土地部分為被上訴人勝訴之判決，於法並無不合，
    而上訴意旨曲解被上訴人係本於祭祀公業之公同共有關係而為請求，忽略占有亦
    得享有物上請求權之規定，指摘原判決此部分不當，求予廢棄改判，為無理由，
    應予駁回。
六、據上論斷，本件上訴為無理由，依民事訴訟法第四百三十六條之一第三項、第四
    百四十九條第一項、第七十八條，判決如主文。
中　　　華　　　民　　　國　　九十一　　年　　　五　　　月　　十　四　　日
                              臺灣台南地方法院民事第二庭
　　　　　　　　　　　　　　　　　審判長　法　官　蔡　美　美
　　　　　　　　　　　　　　　　　　　　　法　官　洪　碧　雀
　　　　　　　　　　　　　　　　　　　　　法　官　王　國　忠
右為正本係照原本作成。
本件不得上訴。
中　　　華　　　民　　　國　　九十一　　年　　　五　　　月　　二十七　　日
~B法院書記官　陳　富　賓
